【裁判字號】    89,上更(一),41
【裁判日期】    891017
【裁判案由】    拆屋還地
【裁判全文】
臺灣高等法院臺南分院民事判決  八十九年度上更(一)字第四一號   Ｋ
      上  訴  人  乙○○○
      訴訟代理人  蔡  清  河  律師
      被上訴人    台灣省立台南第二高級中學  設台南市○○路○段一二五號
      法定代理人  甲  ○  ○  .
      訴訟代理人  林  憲  同  律師
      複  代理人  吳  永  茂  律師
右當事人間請求拆屋還地事件，上訴人對於中華民國八十六年十月二十九日台灣台南
地方法院八十六年度訴字第九八八號第一審判決提起上訴，本院判決後，經最高法院
第一次發回更審，本院判決如左：
    主    文
原判決第二項關於命上訴人將坐落台南市○○段第一五四六號土地上如附圖所示Ｃ部
分鐵骨鐵皮磚木造面積二四平方公尺之建物拆除，將土地交還被上訴人及該部分訴訟
費用之部分廢棄。
右開廢棄部分，被上訴人在第一審之訴駁回。
第一、二審及發回前第三審之訴訟費用除確定部分外由被上訴人負擔。
    事    實
甲、上訴人方面：
一、聲明：求為判決：(一)原判決關於命上訴人將坐落台南市○○段第一五四六號土地
    上如原判決附圖（下稱附圖）所示Ｃ部分鐵骨鐵皮磚木造面積二四平方公尺之建
    物拆除，將土地交還被上訴人及負擔該部分訴訟費用之判決廢棄。(二)右廢棄部分
    ，被上訴人在第一審之訴駁回。(三)第一審廢棄部分及第二審訴訟費用由被上訴人
    負擔。
二、陳述：除與原判決及本院前審判決所載相同者，予以引用外，補稱：
  (一)、程序方面：
    (1)被上訴人於起訴書送達上訴人後，再追加「請被告應將台南市○○路○段一八
      八號前巷道上以鐵皮搭蓋之麵攤拆除，並交還土地予被告」乙節。惟此部分請
      求，被上訴人係基於土地所有權人之物上請求權，訴訟標的及訴之聲明均與原
      訴不同，乃屬他訴之追加，上訴人於原審已表不同意，先予敘明。
    (2)原審以被上訴人於訴狀送達後，另本於坐落台南市○○段第一五四六號土地所
      有權之作用，對上訴人乙○○○追加提起附圖所示Ｃ部分鐵骨鐵皮磚木造面積
      二四平方公尺之建物拆除之請求，上訴人乙○○○雖未為同意，惟不甚礙訴訟
      之終結，爰准許之。然被上訴人原起訴狀係基於借貸物返還請求權請求返還附
      圖Ｂ所示之房屋，而請求拆除附圖Ｃ部分之建物，交還土地則係基於土地所有
      權之所有物返還請求權，訴之聲明及訴訟標的，顯然不同，係屬訴之追加，上
      訴人對之所為之防禦主張及舉證顯然不同，並不合於民事訴訟法第二百五十五
      條第一項第七款之規定，原判決未具體說明何以不妨礙被上訴人防禦之理由，
      遽以「不甚妨礙訴訟之終結」理由、而准許被上訴人之追加，於法顯有違誤。
  (二)、實體方面：
    (1)附圖Ｃ建物部分，係位於上訴人所居住之宿舍圍牆外之巷道上，並非宿舍之增
      建物，該建物係上訴人之已成年之子鄭平中所搭蓋供停放車輛、晾曬衣物及堆
      置雜物之用，有現場照片可證（見原審卷第九十六頁），縱有如被上訴人所指
      經營麵攤，亦與上訴人無涉。蓋上訴人年已七十二歲，係一退休教員，從無擺
      設麵攤經營商業之行為，為鄰居眾所皆知之事實；至於上訴人之子鄭平中在宿
      舍圍牆外之巷道搭建簡易之遮雨棚堆置雜物甚或擺設麵攤，上訴人亦無權干涉
      成年子女個人為維持生計之經濟行為。
    (2)附圖Ｃ建物，係上訴人之子鄭平中僱請證人林明宗、林東標所搭蓋，據該等證
      人於鈞院前審審理時陳證屬實，則該部分建物之所有權應歸鄭平中原始取得，
      與上訴人無關，且該部分建物位處上訴人所管領之宿舍圍牆外之巷道上，非上
      訴人所能置喙，則被上訴人訴請上訴人予以拆除返還該部分土地，顯無理由。
三、證據：援用第一審所提證據。
乙、被上訴人方面：
一、聲明：求為判決：(一)上訴駁回。(二)上訴費用由上訴人負擔。
二、陳述：除與原判決及前審判所載相同者，予以引用外，補稱：
  (一)、上訴人主張原審判決附圖所示Ｃ部份鐵骨鐵皮磚木造二十四平方公尺之地上物
    ，為其子鄭平中所搭建，被上訴人訴請伊拆屋還地係請求對象錯誤云云。然查：
    (1)附圖所示Ｃ部分建物係坐落台南市○○段一五四六號土地上，該土地為台灣省
      所有，被上訴人為代管機關，此有卷附之土地登記簿謄本可佐。上訴人因其夫
      鄭瑋任職被上訴人學校，因而獲配住上開土地地上建物即門牌：台南市○○路
      ○段一八八號宿舍，嗣鄭瑋去世後，由上訴人承繼鄭瑋之權利繼續居住該宿舍
      迄今，凡此為兩造不爭之事實。
    (2)被上訴人於原審起訴請求上訴人應將宿舍遷讓，並請求上訴人應將附圖Ｃ所示
      搭蓋之鐵皮屋拆除交還土地時，上訴人並未立即表示該鐵皮屋係其子鄭平中所
      搭建，而是到了二審法院審理時，始為信口主張該鐵皮屋非伊所有，然該宿舍
      之配住人係上訴人，並非鄭平中，上訴人臨訟始為編纂係鄭平中所有，被上訴
      人請求對象錯誤云云，顯為卸責之詞，不足採信。
    (3)上訴人固舉證人林東標、林明宗二人於八十七年十一月十九日鈞院更審前到院
      ，二人並故為附合其說詞而證稱：「我們兩一起受僱於鄭平中搭蓋鐵皮屋」云
      云，惟查：鄭平中早已不居住在台南市○○路○段一八八號宿舍中，此有卷附
      之戶籍謄本可考。從而證人所稱「受僱於鄭平中搭蓋鐵皮屋」之說詞，恐係指
      別處之鐵皮屋，非本處之違建，再者，證人證稱受僱於鄭平中搭蓋鐵皮屋，法
      官質問渠等「有無收取工資？有無收據？」時，證人林明宗卻答：「有收工資
      ，但沒有收據。」然則搭蓋一間鐵皮屋，究非一、兩天可完工，豈會沒有約定
      之契約或收據，證人之證詞，顯有違經驗法則，不足採信。
  (二)、綜上所述，上訴人臨訟始為諉稱系爭違建為其子所搭建云云，應係推諉、卸責
      之詞。
三、證據：援用第一審所提證據。
    理    由
甲、程序部分：
一、法院因不甚礙被告之防禦及訴訟之終結，而許訴之變更或追加之裁判，不得聲明
    不服，觀之民事訴訟法第二百五十八條第一項之規定甚明。本件被上訴人於原審
    訴狀送達後，另聲明追加上訴人應拆除附圖所示Ｃ部分鐵骨鐵皮磚木造面積二四
    平方公尺之建物，原審法院因認並不甚礙上訴人之防禦及訴訟之終結而予以准許
    ，依上說明，上訴人要無聲明不服之餘地，合先敘明。
二、上訴人於本院前審原就其全部敗訴部分即如附圖所示Ｂ與Ｃ部份之建物均應拆除
    返還被上訴人之判決提起上訴，其中如附圖所示Ｂ全部應拆除返還被上訴人部分
    ，業經三審法院駁回其上訴而告確定，另如附圖所示Ｃ部分則發回本院更審，本
    院自應僅就Ｃ部分辯論裁判。
乙、實體部分：
一、本件被上訴人起訴主張：坐落台南市○○段一五四六號土地（以下簡稱系爭土地
    ）為台灣省（原審誤為台灣省政府）所有，被上訴人為管理人，而其上門牌：台
    南市○○路○段一八八號房屋（下稱系爭房屋）為被上訴人所有，上訴人乙○○
    ○因配偶鄭瑋任職被上訴人學校，獲配住上開宿舍，惟鄭瑋已於五十九年六月三
    十日在職中死亡，依民法第四百七十條第一項規定，其借貸之目的，應視為已使
    用完畢。上開房舍嗣由上訴人乙○○○及其子鄭平中（現已成年）居住之事實等
    情，爰依無權占有之法律關係，求為命上訴人將系爭土地上如附圖所示Ｂ部分房
    屋遷讓與伊，並將同附圖所示Ｃ部分鐵骨鐵皮磚木造二四平方公尺之建物拆除，
    將土地交還與伊（按如附圖所示Ｂ全部應拆除返還被上訴人部分，業經三審法院
    駁回上訴人之上訴確定在案；另請求原審共同被告莊正拆除附圖所示ＤＥ建物部
    分，第一審判決莊正敗訴，則未據其聲明不服）。上訴人則以：附圖Ｃ建物部分
    係位於上訴人所居住之宿舍圍牆外之巷道上，並非宿舍之增建物，係其子鄭平中
    所搭蓋，供停放車輛、晾曬衣物及堆置雜物之用，有現揚照片附卷可證，伊非該
    部分建物之占有人等語置辯。
二、查系爭土地為臺灣省所有，被上訴人為管理機關，系爭房屋（即如附圖Ａ及Ｂ所
    示部分）則為被上訴人所有，原係供在職員工鄭瑋即上訴人乙○○○之配偶作為
    宿舍居住使用，鄭瑋死後，則由上訴人乙○○○及其子鄭平中居住使用（鄭平中
    現已成年）一節，及附圖Ｃ建物亦坐落系爭土地上，位於前開北門路一八八號房
    屋圍牆之外，與鄭瑋因任職關係獲配在一八八號房屋無涉，已據被上訴人提出與
    所述相符之土地登記簿謄本、地籍圖（見原審卷第七頁、第八頁）各一紙及原審
    法官履勘現場並命臺南市地政事務所派員測量複丈，此分別有勘驗筆錄（見原審
    卷第五十六至六十一頁）及臺南市地政事務所八十六年八月廿六日臺南地所二字
    第一一八一九函並附土地複丈成果圖（見原審卷第六十一至六十三頁）為證，且
    為上訴人所不爭執，堪信為真實。
三、按所有人對無權占有或侵奪其所有物者，得請求返還之，對於妨害其所有權者，
    得請求除去之，固為民法第七百六十七條所明文規定，惟按請求返還所有物之訴
    ，應以現在占有該物之人為被告，如非現在占有該物之人，縱令所有人之占有係
    因其人之行為而喪失，所有人亦僅於此項行為具備侵權行為之要件時，得向其人
    請求賠償損害，要不得本於物上請求權，對之請求返還所有物，最高法院著有二
    十九年上字第一０六一號判例可參。經查上訴人於本件歷審均抗辯：附圖Ｃ之建
    物，位於上訴人所居住之宿舍圍牆外之巷道上，並非宿舍之增建物，該建物係上
    訴人之已成年之子鄭平中所搭蓋供停放車輛、晾曬衣物及堆置雜物之用，有現場
    照片可證，與上訴人無涉。至於上訴人之子鄭平中在宿舍圍牆外之巷道搭建簡易
    之遮雨棚堆置雜物甚或擺設麵攤，上訴人亦無權干涉成年子女個人為維持生計之
    經濟行為云云（見原審卷第二十九頁正、反面，第七十八頁、第九十三頁、第九
    十六頁、本院前審卷第七頁反面、第五十五頁、第六十五頁、第一一五頁反面、
    三審卷第二十頁至第二十二頁、本院卷第四十三頁、第五十八頁等），證人林明
    宗、林東標亦均於本院前審證稱附圖Ｃ係受鄭平中僱用搭蓋（見本院前審卷第八
    六頁背面），參照被上訴人於原審起訴時所提訴外人鄭平中於八十五年十一月七
    日以台南郵局第０三七二三號存證信函通知被上訴人校長甲○○之信函所載：「
    本人已於八十五年十一月七日，遵照校長之指示，不在北門路二段一八八號圍牆
    外之巷道賣麵，有照相存證‧‧」等語（見原審卷第十頁），依常理判斷，原判
    決附圖Ｃ建物部分，前既曾遭鄭平中占用擺攤賣麵之事實為被上訴人所明知，則
    鄭平中為擺攤營生而僱請證人林明宗、林東標為其搭蓋系爭簡陋建物，與常理並
    無不合，則上開二證人於本院前審具結之證詞，應屬可信。按民事訴訟之當事人
    就其所主張有利於己之事實，依民事訴訟法第二百七十七條前段之規定，均須各
    負舉證之責，若一方就其應為舉證事項已有相當之證明，他造欲否認其主張者，
    即不得不更舉反證，最高法院亦著有十九年上字第二三四五號判例可考。系爭建
    物既為訴外人鄭平中僱請林明宗、林東標為其搭蓋，鄭平中為原始建築人，上訴
    人並無處分權，且未占有系爭建物基地，被上訴人固主張伊於原審起訴請求上訴
    人應將附圖Ｃ所示搭蓋之鐵皮屋拆除交還土地時，上訴人並未立即表示該鐵皮屋
    係其子鄭平中所搭建；且鄭平中早已不居住在台南市○○路○段一八八號宿舍中
    ；況鄭平中搭建工程竟無約定之契約或收據。因而質疑鄭平中僱工搭建系爭建物
    之真實性等語，惟被上訴人並未舉反證證明系爭建物基地確為上訴人占有之事實
    。查上訴人於本件歷審均曾抗辯前揭事實，已如前述；至鄭平中是否仍住配住之
    宿舍，與附圖Ｃ所示鐵皮屋是否為其僱工所建，並無實質關聯性；本件上訴人既
    非該部分建物基地之占有人，對於系爭附圖Ｃ所示建物又無拆除之處分權能，被
    上訴人本於所有權作用、依無權占有之法律關係訴請上訴人拆除如附圖所示Ｃ部
    分之地上物，返還土地，自屬於法無據，應予駁回。原審疏未詳予研求遽予判令
    上訴人應將坐落台南市○○段第一五四六號土地上如附圖所示Ｃ部分鐵骨鐵皮磚
    木造面積二四平方公尺之建物拆除（將土地）交還被上訴人及命其負擔該部分訴
    訟費用，自有未洽。上訴意旨指摘原判決該部分不當，求予廢棄改判，為有理由
    ，自應由本院將該部分予以廢棄改判，如主文所示。
四、本件事證已臻明確，兩造其餘攻擊防禦方法及所提證據均不足以影響本件判決，
    自毋庸再予一一論究之必要，併予敘明。
五、據上論結，本件上訴為有理由，依民事訴訟法第四百五十條、第七十八條，判決
    如主文。
中      華      民      國    八十九    年      十      月    十七      日
                                    臺灣高等法院臺南分院民事第一庭
~B1審判長法官  黃    崑    宗
~B2      法官  袁    靜    文
~B3      法官  胡    景    彬
右為正本係照原本作成。
不得上訴。
中      華      民      國    八十九    年      十      月    十九      日
                                        法院書記官  葉    秀    珍


司法院資訊處製作；財團法人民間司法改革基金會備份。
